【裁判字號】    96,交聲,1515
【裁判日期】    970530
【裁判案由】    違反道路交通管理處罰條例聲明異議
【裁判全文】
臺灣士林地方法院交通事件裁定        96年度交聲字第1515號
原處分機關  臺北市政府警察局
異議人即    甲○○
受處分人
上列異議人即受處分人因違反道路交通管理處罰條例案件，對於
臺北市政府警察局民國96年8 月13日所為之處分（北市警交裁計
字第9608130003 號），聲明異議，本院裁定如下：
    主  文
原處分撤銷。
    理  由
一、按計程車駕駛人，不依規定期限，辦理執業登記事項之異動
    申報，或參加年度查驗者，處新臺幣（下同）1,200 元罰鍰
    ；逾期6 個月以上仍不辦理者，廢止其執業登記。計程車駕
    駛人經依前項之規定廢止執業登記者，未滿1 年不得再行辦
    理執業登記，道路交通管理處罰條例第36條第3 項、第4 項
    定有明文。
二、原處分意旨略以：本件異議人即受處分人甲○○領有臺北市
    政府警察局核發計程車駕駛人執業登記證（證號：025258號
    ），因未依規定期限參加執業登記證年度查驗，逾期達6 個
    月以上，原處分機關乃依道路交通管理處罰條例第36條第3
    項、第4 項規定，廢止受處分人執業登記，並自裁決日起1
    年內不得申辦執業登記等語。
三、異議意旨略以：伊承認確因伊之疏忽而有未依規定期限辦理
    執業登記證年度查驗逾期6 個月以上之違規，然今家庭生計
    全仰賴伊一人，實需此份工作，狀請鈞院體恤民意。
四、經查：
    (一)按營業小客車駕駛人執業登記管理辦法第11條第1 項規定
      ：「營業小客車駕駛人自領得執業登記證及其副證之翌年
      起，應於每年出生日前後1 個月內檢具下列文件，向原發
      證之警察局申請查驗：一、國民身分證。二、職業駕駛執
      照。」，是以，異議人甲○○應於95年6 月16日生日前後
      1 個月內，即於同年5 月16日至7 月16日期間，依上述規
      定辦理營業小客車駕駛人執業登記證查驗。而異議人卻未
      依規定辦理，迄96年8 月16日，已逾6 個月等情，此為異
      議人所不爭執，堪認為真實。
    (二)上揭異議人逾6 個月未辦理執業登記證查驗，係違反道路
      交通管理處罰條例第36條第3 項之規定，固應廢止其執業
      登記；惟按人民工作權、生存權應予保障，此於憲法第15
      條定有明文，異議人身為營業小客車駕駛人，而其執業登
      記證乃為其職業駕駛計程車之形式要件，若有權機關為撤
      銷此等執業登記，係足以改變或剝奪異議人之執業身分、
      地位，自應踐行正當之法律程序，並以侵害最小之方式先
      行為之，方合乎比例原則，始合致憲法上所保障工作權之
      本旨；例如先以通知或予罰鍰之告誡或警告性處分，如異
      議人未予遵循，始為後續之廢止其執業登記之重大處置，
      若未有通知或罰鍰之先行前置處分，而逕予廢止其執業登
      記，此即造成異議人之突襲，當與憲法第8 條所保障之正
      當法律程序有違。是此，觀之道路交通管理處罰條例第36
      條第3 項規定：「營業小客車駕駛人，不依規定期限，辦
      理執業登記事項之異動申報，或參加年度查驗者，處新臺
      幣1,200 元罰鍰；逾期6 個月以上仍不辦理者，廢止其執
      業登記。」，即本上揭之法理，故異議人如未在95年5 月
      16日至95年7 月16日期間辦理95年度查驗，主管機關應先
      行告發罰鍰，並應讓異議人有陳述意見之機會，如告發罰
      鍰後異議人仍未參加年度查驗，且已逾6 個月以上，異議
      人仍不辦理者，始廢止其執業登記。然觀本件並無告發罰
      鍰之先行為，有臺北市政府警察局97年5 月7 日北市警交
      字第09731870900 號函在卷可憑，即由臺北市政府警察局
      於96年8 月13日以北市警交裁計字第9608130003號逕為廢
      止異議人之執業登記，違反上揭之立法意旨與憲法所保障
      工作權之本旨，當屬不當，至為明確。
五、綜上所述，本件異議人未於規定期間內辦理執業登記證年度
    查驗，主管機關即應先行告發罰鍰，如告發罰鍰後異議人仍
    未辦理異動申報，且已逾6 個月以上，異議人仍不辦理者，
    始能廢止其執業登記，如此方符合行政比例原則。從而，本
    件異議人之聲明異議雖無理由，然原處分既有前揭不當之處
    ，自應由本院予以撤銷原處分，另請原處分機關為妥適之處
    理。
據上論斷，應依道路交通案件處理辦法第20條前段，裁定如主文
。
中    華    民    國    97    年    5     月    30    日
                        交通法庭法  官  高雅敏
以上正本證明與原本無異
如不服本裁定應於送達後5日內向本院提出抗告狀
                                書記官  田瑾俐
中    華    民    國    97    年    5     月    30    日


司法院資訊處製作；財團法人民間司法改革基金會備份。
